臺灣高等法院刑事判決
109年度上訴字第3489號
上  訴  人
即  被  告  張昭仁


選任辯護人  葉慶人律師
            楊偉毓律師
            吳尚道律師
上列上訴人因違反毒品危害防制條例案件，不服臺灣新北地方法
院108年度訴字第398號，中華民國109年8月4日第一審判決（起
訴案號：臺灣新北地方檢察署108年度偵字第1653、10341號），
提起上訴，本院判決如下：
    主  文
原判決撤銷。
張昭仁犯販賣第三級毒品未遂罪，累犯，處有期徒刑壹年拾月。
扣案如附表編號1至5所示之物均沒收。 
    事  實
一、張昭仁明知愷他命、氯乙基卡西酮、甲苯基乙基胺戊酮、硝
    甲西泮、芬納西泮均係毒品危害防制條例所列管之第三級毒
    品，未經許可，不得販賣，竟仍意圖營利，基於販賣第三級
    毒品之犯意，以其所持用之如附表編號3、4所示行動電話安
    裝通訊軟體UiM+及LINE作為聯絡工具，於民國107年12月15
    日0時許，在新北市三重區集賢路之家樂福賣場附近某處，
    以新臺幣（下同）58萬元之代價，向姓名、年籍不詳，行動
    電話通訊軟體暱稱為「皇后」，綽號則為「阿皇」之成年男
    子，購得如附表編號1所示之第三級毒品愷他命8包（重量、
    成分詳如附表所示）、如附表編號2所示含有第三級毒品氯
    乙基卡西酮、微量第三級毒品甲苯基乙基胺戊酮、硝甲西泮
    、芬納西泮等成分之毒品咖啡包282包（重量、成分詳如附
    表所示）後持有之，並擬伺機販賣予不特定之人牟利。嗣於
    同日3時35分許，駕駛車牌號碼0000-00號自用小客車，行經
    新北市蘆洲區長安街347巷與環堤大道口前，因形跡可疑為
    警盤查，經其同意搜索後，先後為警在上開車輛內扣得如附
    表所示之物，而悉全情。
二、案經新北市政府警察局蘆洲分局報告臺灣新北地方檢察署檢
    察官偵查起訴。
    理  由
壹、程序部分：
    按被告以外之人於審判外之陳述，雖不符刑事訴訟法第159
    條之1至第159條之4之規定，而經當事人於審判程序同意作
    為證據，法院審酌該言詞陳述或書面陳述作成時之情況，認
    為適當者，亦得為證據；當事人、代理人或辯護人於法院調
    查證據時，知有第159條第1項不得為證據之情形，而未於言
    詞辯論終結前聲明異議者，視為有前項之同意，同法第159
    條之5第1項、第2項有明文規定。查本判決下列認定事實所
    引用之卷證所有證據（供述、文書及物證等），均經依法踐
    行調查證據程序，檢察官、上訴人即被告張昭仁（下稱被告
    ）及辯護人均未主張排除前開證據能力，且迄於本院言詞辯
    論終結前均未表示異議，本院審酌前開證據資料製作時之情
    況，尚無違法不當及證明力明顯過低之瑕疵，其書證部分亦
    無刑事訴訟法第159條之4之顯有不可信之情況與不得作為證
    據之情形，且均與本案具關連性，認以之作為證據應屬適當
    ，故揆諸上開規定，認上揭證據資料均有證據能力。
貳、實體部分：
一、本案認定犯罪事實所憑之證據及理由： 
（一）上揭事實，業據被告於警詢、偵查、原審及本院中均坦承
      不諱（見偵卷一第6至10、64至66頁，偵卷二第71至74頁
      ，原審卷第162頁、本院卷第65頁），並有查獲現場暨扣
      押物照片40張（見偵卷一第38至47頁反面）、InFocus品
      牌行動電話基本資料暨通訊軟體對話內容翻拍照片5張（
      見偵卷一第48至49頁反面）、Samsung品牌行動電話基本
      資料暨通訊軟體對話內容翻拍照片48張（見偵卷一第49至
      61頁）在卷可稽，復有如附表編號1至4所示之物扣案足證
      ；而如附表編號1、2所示之物，經送鑑定後，確檢出第三
      級毒品愷他命、氯乙基卡西酮、甲苯基乙基胺戊酮、硝甲
      西泮、芬納西泮等成分一情（重量、成分詳如各該編號所
      示），有內政部警政署刑事警察局108年1月9日刑鑑字第1
      078026563號鑑定書1份（見偵卷一第68、69頁）附卷可參
      ，足認被告前揭任意性自白核與事實相符，勘以採信。
（二）按販賣毒品係違法行為，非可公然為之，且其法定刑責甚
      高，販賣者若無利可圖，絕無甘冒被供出來源或被檢警查
      緝法辦之風險，而平價或低價甚或無利益販賣毒品之理，
      衡以本案買受人非被告之至親，若無利益可圖，被告更無
      為此鋌而走險之必要。被告於偵查中供稱：我購買上開毒
      品，係從中賺取量差，供自己施用等語（見偵卷一第65、
      72頁），於本院中供稱：1克可以賺150元、200元；我買
      第三級毒品時，就是準備想要轉賣，1百克可以賺15,000
      元，我當時買5百多克等語（見本院卷第62、96頁），則
      其主觀上確有從中賺取買賣差價牟利之意圖，應可認定。
（三）綜上所述，本案事證明確，被告犯行堪以認定，應依法論
      科。　　　
二、論罪：
（一）按行為後法律有變更者，適用行為時之法律。但行為後之
      法律有利於行為人者，適用最有利於行為人之法律，刑法
      第2條第1項定有明文。查被告行為後，毒品危害防制條例
      第4條第2項、第17條第2項等規定，已於109年1月15日總
      統華總一義字第10900004091號令修正公布，並自公布後6
      個月施行。修正前毒品危害防制條例第4條第3項、第17條
      第2項分別規定為「製造、運輸、販賣第三級毒品者，處7
       年以上有期徒刑，得併科新臺幣700萬元以下罰金。」、
      「犯第4條至第8條之罪於偵查及審判中均自白者，減輕其
      刑。」，修正後為「製造、運輸、販賣第三級毒品者，處
      7年以上有期徒刑，得併科新臺幣1,000萬元以下罰金」、
      「犯第4條至第8條之罪於偵查及歷次審判中均自白者，減
      輕其刑。」，經比較修正前、後，毒品危害防制條例第4
      條第3項規定，構成要件均未變更，然罰金之刑度較修正
      前提高；另毒品危害防制條例第17條第2項規定，參諸修
      正理由略以：「考量原立法之目的，係在使前述毒品案件
      之刑事訴訟程序儘早確定，當以被告於歷次審判中均自白
      犯罪者，始足當之。」，故爰修正第2項，明定於偵查及
      歷次審判中均自白者，始減輕其刑，修正後適用減輕其刑
      之要件顯然更為嚴苛。是比較新舊法之結果，均以修正前
      之規定對被告較為有利，依刑法第2條第1項前段規定，應
      適用行為時即修正前毒品危害防制條例第4條第3項、第17
      條第2項等規定。至同條例於第9條第3項雖另增訂「犯前
      五條之罪而混合二種以上之毒品者，適用其中最高級別毒
      品之法定刑，並加重其刑至二分之一。」之規定，惟該項
      係屬分則之加重（修正理由參照），為另一獨立之犯罪型
      態，是本案被告固販賣混合二種以上之毒品，然依刑法第
      1條所定之「罪刑法定原則」及「法律不溯及既往原則」
      ，尚無從適用新增訂之上開規定論處，亦毋庸為新舊法比
      較，併此指明。
（二）核被告所為，係犯修正前毒品危害防制條例第4條第6項、
      第3項之販賣第三級毒品未遂罪。被告販賣前持有第三級
      毒品純質淨重20公克以上之低度行為，應為販賣之高度行
      為所吸收，不另論罪。
（三）刑之加重、減輕：
　　1.被告曾因持有毒品案件，經原審法院以102年度簡字第374
      2號判處有期徒刑3月確定，於103年4月14日易科罰金執行
      完畢，有本院被告前案紀錄表在卷可稽，其於受有期徒刑
      之執行完畢後，5年內故意再犯本案有期徒刑以上之罪，
      為累犯。本院依司法院釋字第775號解釋文意旨，審酌被
      告所為前案之犯罪類型係違反毒品危害防制條例案件及執
      行方式、前案執行完畢日距離本案犯罪之時間、前案與後
      案之罪質相同、所侵害法益、被告有無明顯之反社會性格
      等一切情狀後，認被告構成累犯之犯罪紀錄原即含施用、
      持有毒品罪，於出監後4年餘變本加厲而涉犯本案罪質更
      重、危害性更高之販毒第三級毒品犯行，顯見其守法意識
      薄弱、自我約束能力不佳，有其特別惡性及對刑罰反應力
      薄弱，並考量其犯罪之動機、目的、手段、犯罪時所受之
      剌激、犯罪所生之損害及助其重返社會並兼顧社會防衛，
      有加重其刑以收警惕之效之必要，且與憲法罪刑相當原則
      、比例原則無違，爰依刑法第47條第1項規定，加重其刑
      。
　　2.被告已著手於販賣第三級毒品行為之實行而不遂，為未遂
      犯，爰依刑法第25條第2項之規定，減輕其刑。
　　3.毒品危害防制條例第17條第2項：
      按修正前毒品危害防制條例第17條第2項規定：犯第4條至
      第8條之罪於偵查及審判中均自白者，減輕其刑。查被告
      所犯販賣第三級毒品未遂犯行，於偵查及原審中均自白不
      諱，業如前述，合於前開規定減輕其刑之要件，自應予以
      減輕其刑。
　　4.被告所犯販賣第三級毒品未遂犯行，有上開刑之加重減輕
      事由，應依刑法第70條、第71條第1項之規定，先加後遞
      減其刑。
　　5.被告並無毒品危害防制條例第17條第1項之供出毒品來源
      之情形，尚無從依該規定減輕或免除其刑：
      按犯毒品危害防制條例第4條至第8條之罪，供出毒品來源
      ，因而查獲其他正犯或共犯者，減輕或免除其刑，毒品危
      害防制條例第17條第1項定有明文。然所稱「供出毒品來
      源，因而查獲其他正犯或共犯者」，係指被告供出毒品來
      源之有關資料，諸如其他正犯或共犯之姓名、年籍、住居
      所、或其他足資辨別之特徵等，使調查或偵查犯罪之公務
      員因而對之發動調查或偵查並「查獲」其他正犯或共犯，
      且被告「供出毒品來源」，與檢警人員對之發動調查或偵
      查並因而破獲之間，並具有先後且相當之因果關係者，始
      克相當，非謂被告一有「自白」，供述毒品之來源，即應
      依上開規定予以減輕或免除其刑（最高法院97年度台上字
      第1475號、102年度台上字第730號判決意旨參照）。查被
      告為警查獲後，曾供承其與毒品來源交易之時間、地點，
      經警循線調閱監視器，比對其為蔡彰牷，此有檢察官出具
      之新北市政府警察局蘆洲分局刑事案件報告書附卷可參（
      見原審卷第105頁），又被告於警詢中一度供稱其毒品來
      源為「阿傑」，嗣於偵查中則改稱毒品來源為行動電話通
      訊軟體暱稱為「皇后」之「阿皇」，並指稱其真實姓名為
      蔡彰牷等節，惟蘆洲分局就蔡彰牷販賣毒品犯行報告臺灣
      新北地方檢察署檢察官偵查後，該署檢察官以蔡彰牷犯罪
      嫌疑尚有不足，而為不起訴處分，有該署檢察官108年度
      偵字第26010號不起訴處分書在卷可佐（見原審卷第117至
      119頁），揆諸前揭說明，即難認有因被告之供出，而查
      獲其他共犯或正犯之情形，自無毒品危害防制條例第17條
      第1項減輕或免除其刑之適用。
三、撤銷改判及科刑審酌部分：
　　原審認被告所犯事證明確，予以論罪科刑，固非無見。惟查
    ：按刑法第57條第10款規定「犯罪後之態度」為科刑輕重應
    審酌事項之一，其就被告犯罪後悔悟之程度其中包括被告在
    刑事訴訟程序中，於緘默權保障下所為之任意供述，是否坦
    承犯行為認罪之陳述或積極協助警方查明共犯等。被告自白
    或認罪，不但可節省訴訟勞費，使明案速判，亦屬其人格更
    生之表徵，故被告自白或認罪係出於悔悟提出者，自可予以
    科刑上減輕之審酌。至無因供出來源而有查獲上手，致不符
    合減免其刑規定之適用之情形，則屬作為犯後量刑之參考（
    最高法院104年度台上字第1916號、108年度台上字第2655號
    判決意旨參照）。查被告於警偵、原審及本院中對於其販賣
    第三級毒品未遂犯行均坦承不諱，且其於警詢及偵查中確有
    供出毒品來源為蔡彰牷，並提供具體事證供檢警調查，經檢
    察官調查亦於監視畫面查得其向上游購毒之影像，僅因畫面
    未攝得其等所交付物品之明確外觀，無從認定係交易第三級
    毒品愷他命或摻有第三級毒品之咖啡包，因無法證明上游蔡
    彰牷確有販賣毒品之事實，而為不起訴處分，惟仍應認被告
    之自白並向檢警提供購毒上游，係出於真誠之悔意，自得列
    為犯罪後之態度予以刑度減讓之考量因子，而此部分已影響
    刑之酌定，原審未予審酌而為量刑，容有未洽。被告上訴意
    旨請求從輕量刑或緩刑云云；辯護人以被告於警詢中確有供
    出毒品來源，及其所犯前案係持有毒品與本案係販賣毒品之
    罪質並非完全相同等為由，請求再予審酌科刑等語，尚非全
    無理由，自應由本院將原判決予以撤銷改判。爰以行為人之
    責任為基礎，審酌被告正值青壯之年，不思以正途獲取所需
    ，明知愷他命、氯乙基卡西酮、甲苯基乙基胺戊酮、硝甲西
    泮、芬納西泮均屬毒品危害防制條例所定之第三級毒品，極
    易成癮，影響社會治安至鉅且對人體戕害甚重，竟擬販賣予
    他人，所為不僅危害國民身心健康，亦嚴重影響社會風氣，
    並致難以杜絕毒品買賣交易之風，至為不該，惟念其犯後始
    終坦承犯行、就取得扣案毒品之來源、處所及過程有向偵查
    機關陳述，態度尚可，復因未及售出即遭查獲，所生實害較
    低，兼衡其犯罪動機、目的、手段、販售及持有毒品數量、
    其尚無犯罪所得，及其自稱為高中肄業、家境勉持等一切情
    狀（見警詢筆錄受詢問人欄），量處如主文第2項所示之刑
    。
四、沒收及沒收銷燬：
（一）第三級毒品：
      按毒品危害防制條例第18條第1項後段規定查獲之第三、
      四級毒品，無正當理由而擅自持有者，沒入銷燬之；此應
      沒入銷燬之毒品，專指查獲施用或持有之第三、四級毒品
      而未構成刑事犯罪者而言；倘屬相關法條明文規定處罰之
      犯罪行為，即非該條項應依行政程序沒入銷燬之範圍；如
      其行為已構成犯罪，則該毒品即屬不受法律保護之違禁物
      ，應回歸刑法之規定而為沒收，始為適法（最高法院98年
      度台上字第2889號、99年度台上字第2733號判決意旨參照
      ）。查扣案如附表編號1、2所示之物，經檢驗均含第三級
      毒品成分（詳如附表各該編號所示），係被告犯本案販賣
      第三級毒品未遂犯行，所持之以販賣之毒品，揆諸前揭說
      明，均為違禁物，應依刑法第38條第1項規定宣告沒收，
      裝盛上開毒品之包裝袋，因與其內之毒品難以析離，且無
      析離之必要，應視同毒品，併與第三級毒品宣告沒收，又
      送驗耗損部分之毒品因已滅失，爰不另宣告沒收。
（二）供犯罪所用之物：
      扣案如附表編號3、4所示之物，均為被告所有，供其於本
      案販賣第三級毒品未遂犯行中，聯繫販入並持有毒品所用
      之物乙節，業據其於偵查中供述在卷（見偵卷二第74頁）
      ，應依毒品危害防制條例第19條第1項之規定，宣告沒收
      。
（三）取自其他違法行為所得：
      按沒收、非拘束人身自由之保安處分適用裁判時之法律，
      刑法第2條第2項定有明文；又犯第4條至第9條、第12條、
      第13條或第14條第1項、第2項之罪，有事實足以證明行為
      人所得支配之前二項規定以外之財物或財產上利益，係取
      自其他違法行為所得者，沒收之，109年1月15日修正公布
      ，並自同年7月15日起生效施行之毒品危害防制條例第19
      條第3項定有明文。上開規定修正理由並明揭「二、因毒
      品犯罪常具有暴利，且多具有集團性及常習性，考量司法
      實務上，對於查獲時無法證明與本次犯罪有關，但可能與
      其他違法行為有關聯且無合理來源之財產證明，如不能沒
      收，將使毒品防制成效難盡其功，且縱耗盡司法資源仍未
      能調查得悉可能來源，而無法沒收，產生犯罪誘因，而難
      以杜絕毒品犯罪行為。為彰顯我國對於毒品防制之重視，
      而有引進擴大沒收之必要。所謂擴大沒收，指就查獲被告
      本案違法行為時，亦發現被告有其他來源不明而可能來自
      其他不明違法行為之不法所得，雖無法確定來自特定之違
      法行為，仍可沒收之。因此，為杜絕毒品犯罪，如查獲製
      造、運輸、販賣等毒品犯罪行為時，又查獲其他來源不明
      之不法財產時，爰參考洗錢防制法第18條第2項規定、201
      7年7月1日施行之德國刑事財產剝奪改革法案針對刑法第7
      3a條第4項及刑事訴訟法第437條引入擴大沒收之立法意旨
      ，增訂第三項規定。」「三、關於有事實足以證明被告財
      產違法來源，參考歐盟沒收指令第5條及其立法理由第21
      點意旨，法院在具體個案上綜合檢察官所提出之直接證據
      、間接證據或情況證據，依蓋然性權衡判斷，系爭財產實
      質上較可能源於其他任何違法行為時，即可沒收。而法院
      在認定財產係源於其他不明之違法行為時，所得參考之相
      關事實情況，例如行為人所得支配之財產價值與其合法之
      收入不成比例，亦可作為源於其他違法行為之認定基礎，
      併予敘明。」是本案被告是否有取自其他違法行為所得，
      自應逕行適用裁判時即現行毒品危害防制條例第19條第3
      項之規定，就卷內事證，依蓋然性權衡判斷認定之。查關
      於扣案如附表編號5所示之現金43萬元，係於被告身上所
      查獲，為其另行販賣毒品所得，並為其購買毒品後所剩餘
      乙節，迭據其於警詢、偵查中供述在卷（見偵卷一第7頁
      反面、第9頁反面、第65頁），嗣雖於原審準備程序中改
      稱並非販毒所得，然參以被告於偵查中另供稱其係經營水
      產生意，1個月可賺5、6萬元乙節（見偵卷一第65頁），
      顯示上開被告所攜帶之現金，與其每月收入不成比例，被
      告於原審及本院中亦始終未說明其合理來源，則綜合上情
      ，上開現金係源於其另行販賣毒品所得之蓋然性較高，是
      固無事證認上開現金係被告本案販賣毒品所得，然仍應認
      屬被告取自其他違法行為所得。至被告於原審準備程序中
      改稱：上開現金並非犯罪所得，是因警察以扣案毒品數量
      較大，現金較多，一定會被認為是犯罪所得，所以要其直
      接配合說是犯罪所得云云。然衡以警方係先後在被告所駕
      駛之車輛中扣得如附表編號5、6所示之現金，被告尚且就
      其中如附表編號6所示之現金，供稱係其經營水產業所得
      等情（見偵卷一第7頁反面、第65頁），可知被告並非就
      扣案之現金一概供稱為其犯罪所得；此外，被告於偵查中
      仍不諱言如附表編號5所示之現金43萬元為其另行販賣毒
      品所得乙情如前，其復未能提出該等現金來源之事證，是
      其嗣後翻異之詞，自屬無據，並不足採。從而，如附表編
      號5所示之現金43萬元，應認屬被告取自其他違法行為所
      得，爰依毒品危害防制條例第19條第3項之規定，宣告沒
      收。
（四）其他扣案物：
      扣案如附表編號6所示之現金1萬2,000元，係被告所有，
      為警方在被告在所駕駛車輛內查獲之財物，且係被告經營
      水產業所得乙節，業據其自始於警詢、偵查中供述在卷（
      見偵卷一第7頁反面、第65頁），尚無事證認與本案相關
      ，亦乏事證認係取自其他違法行為所得，爰不予宣告沒收
      。
據上論斷，應依刑事訴訟法第369條第1項前段、第364條、第299
條第1項前段，毒品危害防制條例第4條第6項、第3項（修正前）
、第17條第2項（修正前）、第19條第1項、第3項，刑法第2條第
1項、第2項、第11條、第25條第2項、第47條第1項、第38條第1
項，判決如主文。
本案經檢察官曾忠己到庭執行職務。
中　　華　　民　　國　　109 　年　　12　　月　　10　　日
                  刑事第十七庭審判長法　官　鄭水銓
                              　　  法　官　黃雅芬
                              　    法　官　沈君玲
以上正本證明與原本無異。
如不服本判決，應於收受送達後20日內向本院提出上訴書狀，其
未敘述上訴之理由者並得於提起上訴後20日內向本院補提理由書
（均須按他造當事人之人數附繕本）「切勿逕送上級法院」。
                                    書記官　彭于瑛
中　　華　　民　　國　　109 　年　　12　　月　　10　　日
附錄：本案論罪科刑法條全文
毒品危害防制條例第4條（修正前）
製造、運輸、販賣第一級毒品者，處死刑或無期徒刑；處無期徒
刑者，得併科新臺幣2 千萬元以下罰金。
製造、運輸、販賣第二級毒品者，處無期徒刑或7 年以上有期徒
刑，得併科新臺幣1 千萬元以下罰金。
製造、運輸、販賣第三級毒品者，處7 年以上有期徒刑，得併科
新臺幣7 百萬元以下罰金。
製造、運輸、販賣第四級毒品者，處5 年以上12年以下有期徒刑
，得併科新臺幣3 百萬元以下罰金。
製造、運輸、販賣專供製造或施用毒品之器具者，處1 年以上7
年以下有期徒刑，得併科新臺幣1 百萬元以下罰金。
前五項之未遂犯罰之。

附表： 
編號     扣押物名稱             備     註  1 白色及黃色物質8包 ．內政部警政署刑事警察局鑑定結果（偵卷一第68頁反面） →白色物質3 包（編號B1～B3）：驗前總毛重151.40公克，驗前總淨重約148.46公克，驗餘總淨重約148.36公克，純度約93% ，驗前總純質淨重約138.06公克，檢出第三級毒品愷他命成分。 →黃色物質5 包（編號B4～B8）：驗前總毛重499.46公克，驗前總淨重約493.26公克，驗餘總淨重約493.10公克，純度約73% ，驗前總純質淨重約360.07公克，檢出第三級毒品愷他命成分。 →上開第三級毒品愷他命合計驗前總毛重650.86公克，驗前總淨重約641.72公克，驗餘總淨重約641.46公克，驗前總純質淨重約498.13公克。 ．含包裝袋8 只。 ．被告張昭仁所持有之毒品，供本案販賣毒品犯行之毒品。  2 黑色外包裝282包 ．內政部警政署刑事警察局鑑定結果（偵卷一第68頁） →橘色粉末282 包（黑色外包裝，編號A1～A282）：驗前總毛重2267.07 公克，驗前總淨重約1860.99 公克，驗餘總淨重約1860.17 公克，檢出第三級毒品成分如下： ①氯乙基卡西酮 　（Chloroethcathinone、CEC） ②甲苯基乙基胺戊酮 　（Methyl-α-ethylaminopentiophenone、MEAPP ） ③硝甲西泮 　（Nimetazepam） ④芬納西泮 　（Phenazepam） →其中成分編號①純度約3%，驗前總純質淨重約55.82公克。 ．含包裝袋282只。 ．被告張昭仁所持有之毒品，供本案販賣毒品犯行之毒品。  3 Samsung 品牌行動電話1具 ．含0000000000門號SIM卡1張。 ．IMEI：000000000000000/01、000000000000000/01。 ．被告張昭仁所有，供販入毒品所用之物。  4 Infocus 品牌行動電話1具 ．IMEI：000000000000000、000000000000000 。 ．被告張昭仁所有，供販入毒品所用之物。  5 現金新臺幣43萬元 ．被告所有，取自其他違法行為所得。  6 現金新臺幣1萬2,000元 ．無事證認與本案相關或係取自其他違法行為所得。